臺灣基隆地方法院民事判決　　　　　　 100年度簡上字第38號
上　訴　人　王美清
被上訴人　　永豐商業銀行股份有限公司
法定代理人　邱正雄
訴訟代理人　吳敏綺
上列當事人間請求給付借款事件，上訴人對於中華民國100年4月
19日臺灣基隆地方法院99年度基簡字第466號第一審判決提起上
訴，本院於100年9月19日言詞辯論終結，判決如下：
    主  文
上訴駁回。
第二審訴訟費用由上訴人負擔。
    事實及理由
壹、上訴人方面陳述除與原判決記載相同者，茲引用之外，補稱
    ：
一、被上訴人未能舉證證明上訴人確實簽名於系爭借款借據上擔
    任系爭借款之連帶保證人。
二、系爭借款主債務人謝明宏於原審自認上訴人未曾在系爭借款
    借據之連帶保證人欄位上簽名蓋章，原審法院漠視上揭自認
    之事實。
三、被上訴人未曾提出系爭借款之借據正本，違反民事訴訟法第
    341條規定之聲明書證應提出文書之規定。
四、被上訴人與主債務人謝明宏婚姻關係期間，多次遭到家庭暴
    力行為，因此對於主債務人所經營事業毫無知悉。主債務人
    收受原審判決後未提出上訴明顯違背常理。復且被上訴人如
    取得勝訴判決，聲請強制執行發款時，執行法院必命被上訴
    人提出債權借款證據正本，上訴人如何提出，甚為可疑。
五、原審所傳訊證人林碧齡證詞內容虛偽不實，均為臨訟編撰捏
    造。依據被上訴人提出之系爭140萬元借款部分借據影本記
    載借據製作日期為83年11月28日，證人林碧齡作證對保日期
    為83年11月28日，被上訴人提出之台北區中小企業銀行長期
    擔保放款印鑑卡上記載之啟用日期為83年11月28日，被上訴
    人提出之台北國際商業銀行客戶歷史資料查詢明細表上載交
    易日期為83年11月28日，上揭事情不可能均在83年11月28日
    同一天完成，因此明顯有不實之處。且證人林碧齡先證述對
    保情形時間很久沒印象，但其後又能肯定陳述對保過程，顯
    有可疑。
六、主債務人謝明宏有偽造有價證券前科，因此上訴人於係借款
    借據上之簽名不無由主債務人謝明宏與被上訴人同時仿冒製
    作之可能。
七、聲請調閱謝吉生生前曾向台北市萬華區戶政事務所辦理相關
    戶政事務所遺留有簽署姓名之資料正本。對證人林碧齡、謝
    明宏做測謊。
八、主債務人謝明宏就系爭借款所提供之抵押物遭法院拍賣過程
    上訴人毫不知悉。
九、主債務人謝明宏已於91年11月18日就系爭借款提供抵押品並
    辦理抵押登記完竣，主債務人謝明宏又何需於81年11月19日
    邀同上訴人及第三人謝吉生為系爭借款之連帶保證人，並且
    系爭借款借據上謝吉生之簽名與對保欄上謝吉生之簽名應非
    出自同一人之手，足信被上訴人銀行對保絕非據實核對。
十、基於前述，聲明：
（一）原判決廢棄；
（二）被上訴人在第一審之訴及其假執行之聲請均駁回。
貳、被上訴人方面陳述除與原判決記載相同者，茲引用之外，補
    稱：
一、依據金融業核貸程序，客戶申請貸款經核可後，本人應持身
    分證正本及印章進行對保程序，始可撥貸，被上訴人為求貸
    款慎重，另加簽放款印鑑卡以作為授信往來簽蓋印鑑之憑據
    。
二、主債務人謝明宏前偕同上訴人王美清為連帶保證人向被上訴
    人借款140萬元、40萬元共2筆，有借據影本及長期擔保放款
    印鑑卡正本可稽。因系爭借款逾期未依約繳款，致遭被上訴
    人向臺灣台北地方法院聲請拍賣抵押物，經該院以84年度執
    字第14645號案件執行，被上訴人於上揭案件中已提出系爭
    借款借據正本2紙，並經執行法院審驗無誤。
三、上訴人於原審99年6月29日言詞辯論時，對被上訴人所提出
    長期擔保放款印鑑卡正本其上之簽名不爭執，依據常理，上
    訴人若未與被上訴人間有交易往來，上訴人何以在印鑑卡上
    簽名。
四、原審法官以肉眼比對系爭借款借據上之上訴人簽名與被上訴
    人提出之印鑑卡簽名並無不同。且被上訴人以無庸以自身商
    譽為賭注提出內容竄改、變造之借據影本。
五、系爭借款主債務人謝明宏於99年6月29日於原審言詞辯論時
    ，陳稱年代久遠不復記憶系爭借款相關情事，但承認長期擔
    保放款印鑑卡之簽名為真，未料旋於99年11月9日於原審言
    詞辯論期日竟又否認借款，說詞前後反覆、矛盾，明顯心圖
    僥倖以卸其責，因此其100年4月7日所陳實屬無稽，難以採
    信。
六、基於前述，聲明：上訴駁回。
參、得心證之理由：
一、本件被上訴人主張其名稱原為「台北區中小企業銀行股份有
    限公司」（以下簡稱台北區中小企業銀行），後更名為「台
    北國際商業銀行股份有限公司」，嗣與建華商業銀行股份有
    限公司合併，並以建華商業銀行股份有限公司為存續銀行，
    並變更名稱為「永豐商業銀行股份有限公司」等情，有行政
    院金融監督管理委員會民國95年11月13日金管銀(六)字第09
    500476730號函及被上訴人公司變更登記表各1份在卷可稽，
    則原「台北區中小企業銀行股份有限公司」於81年11月19日
    及83年11月28日與主債務人謝明宏及上訴人王美清簽立之借
    貸契約與連帶保證契約，其效力自及於被上訴人，被上訴人
    以債權人身分起訴，並無不合，先予認定。
二、被上訴人於原審起訴主張：
    緣主債務人謝明宏邀同上訴人王美清擔任連帶保證人，分別
    於81年11月19日及83年11月28日向被上訴人借款兩筆款項：
    借款本金分別為40萬元及140萬元，借款期間分別自81年11
    月19日起至84年11月19日止及自83年11月28日起至98年11月
    28日止，並約定利息按年利率15﹪5及9.75﹪計算，並按月
    攤還本息，如有任何一期本金或利息未如期攤還，其債務即
    視為全部到期，借款人喪失期限之利益，遲延履行給付本金
    或利息時，除仍按上開利率計息外，其逾期在六個月以內償
    還者，按上開利率10﹪，逾期在六個月者，超過六個月部分
    按上開利率20﹪加付違約金。詎主債務人謝明宏未按期繳息
    ，經被上訴人向台灣台北地方法院（以下簡稱台北地院）聲
    請拍賣抵押物，業經台北地院以84年度執字第14645號拍定
    並分配受償後，尚不足本金共389,117元及自84年10月30 日
    起至清償日止之利息、違約金。為此，爰依消費借貸及連帶
    保證之法律關係，提起本件訴訟等語。並於原審聲明：(一)
    上訴人應與主債務人謝明宏連帶給付被上訴人60,907元，及
    自94年4月21日起至清償日止，按週年利率15﹪計算之利息
    ，暨自84年10月30日起至清償日止，按上開週年利率20﹪計
    算之違約金。(二)上訴人應與主債務人謝明宏連帶給付被上
    訴人328,210元，及自94年4月21日起至清償日止，按週年利
    率9.75﹪計算之利息，暨自84年10月30日起至清償日止，按
    週年利率20﹪計算之違約金。(三)並願供擔保，請准宣告假
    執行。
二、上訴人王美清上訴意旨略以：否認擔任系爭2筆借款之連帶
    保證人，及系爭借款之利息、違約金部分就超過5年者應已
    罹於時效消滅不能請求，且違約金約定過高，法院應予酌減
    。
三、首先，主債務人謝明宏與被上訴人間確有系爭2筆消費借貸
    關係存在，且未清償之金額如原審判決主文所載，既經原審
    判決認定，並未據主債務人謝明宏提起上訴，業已確定，具
    有既判力，上訴人就該部分不得再予爭執，因此上訴人主張
    系爭借款金額業已清償，顯屬無據。
四、被上訴人主張上訴人王美清為系爭2筆借款契約之連帶保證
    人部分，所提出之書面證據乃為系爭借據2紙影本、上訴人
    王美清83年11月28日簽名之長期擔保放款印鑑卡1紙（以下
    簡稱印鑑卡）等證物，及證人林碧齡為證。而依據民事訴訟
    法第353條第1、2項規定，「法院得命提出文書原本。」，
    「不從前項之命提出原本或不能提出者，法院依其自由心證
    斷定該文書繕本或影本之證據力。」，是以雖被上訴人無法
    提出系爭借款借據之正本，僅能提出系爭借款借據之影本，
    但依據上揭法條規定，借據影本仍有證據能力，因此本院自
    得依據自由心證判斷該借據影本之證據力。基此本院依據被
    上訴人提出之全部證據綜合判斷如下：
（一）本院以肉眼觀察勘驗，系爭借據影本上之上訴人之筆跡，
      及原審所調取上訴人王美清不爭執簽名真正之80年8月16
      日向台北市萬華區戶政事務所辦理結婚登記之結婚登記申
      請書上簽名筆跡（業經台北市萬華區戶政事務所於99年12
      月22日以北市萬戶資字第09930848300號函送到院)，系爭
      借據上「王美清」三個字簽名的字跡運筆之筆勢、勾捺、
      轉折及態勢神韻均與上揭結婚申請書上「王美清」三個字
      相符，且系爭借款借據「王美清」之簽名筆跡筆順流暢並
      未有因模彷而停頓或遲疑之情形，上開結婚登記申請書及
      上開2筆借據影本之「王美清」3字顯均出自同1人所為，
      甚且，上訴人王美清亦自承上開結婚登記申請書上之謝明
      宏3字亦係由其書寫，而本院比對上開2筆借據影本之謝明
      宏3字，其結構局部亦相符合，顯然上開2筆借據影本之「
      謝明宏」3字，亦係上訴人王美清於對保時代被告謝明宏
      所書寫。因此可信系爭2份借據上連帶保證人王美清之簽
      名，確實為上訴人王美清所為。系爭借據乃為影本，無法
      交付鑑定機關作鑑定筆跡，然既然文書影本仍具有證據能
      力，本院自得以親身之體驗認定文書之證據力，上訴人上
      訴理由主張被上訴人無法提供借據正本鑑定則屬未能舉證
      顯屬誤認。
（二）再者，被上訴人於原審曾提出系爭印鑑卡正本經上訴人王
      美清於原審對上揭印鑑卡上簽名真正並不爭執(見原審99
      年6 月29日言詞辯論筆錄)，而該印鑑卡乃為長期擔保放
      款目的所填載，如上訴人並未擔任系爭140萬元之長期擔
      保借款之連帶保證人，為何被上訴人會保有上訴人簽名用
      印之系爭印鑑卡，益足徵信上訴人擔任系爭140萬元借款
      連帶保證人。
（三）復衡諸常情上訴人謝明宏與上訴人王美清本係夫妻(於80
      年8 月16日結婚登記，於92年2月7日離婚)，於甫結婚後
      之1年及3年，於夫妻一方向銀行申請借貸時，由另一方擔
      任連帶保證人，亦屬常見。
（四）再參酌證人即負責系爭140萬借款部分對保之被上訴人職
      員林碧齡於原審審理時證稱：「(上面有王美清的印章及
      簽名是誰簽的蓋的？)根據公司的對保程序，我們會請客
      戶提出身分證明文件，在上面簽名、蓋章，我們在核對跟
      印鑑卡上面的簽名印章是否相符，就完成對保程序。」「
      (本件對保方式也是用這種方式處理？)是。」「(這件有
      無可能由別人代簽名蓋章？)不可能，我們會核對身分證
      再請他在上面簽名。」「(本件對保有幾人在場？)經辦人
      員及借款人、連帶保證人（如果他們是一起到場的話，就
      有三個人），有時候主管會來招呼一下。」「（提示印鑑
      卡原本及借據影本後問：你當時有無核對借據上的簽名及
      印文與印鑑卡上的是相符？）有。」「(印鑑卡你有沒有
      看王美清親自在上面簽名蓋章？)沒有。我只是核對印鑑
      卡及印文是否與借據相符。」等語，依證人林碧齡之證述
      之對保流程，上開140萬元借款部分，係由證人林碧齡為
      上訴人王美清對保，由上訴人王美清在借據之連帶保證人
      欄項下簽章，再由證人林碧齡核對該簽章與另紙印鑑卡上
      之簽章相符後始完成對保手續，依據上揭對保之流程，當
      無他人冒用上訴人王美清之名義簽章之可能。而證人林碧
      齡雖於原審證述時曾經宣稱對保時距今已久，不復記憶，
      然本院所參酌引用者乃證人林碧齡嗣後就其職務上親身處
      理所有對保程序之證言，作為判斷王美清是否有遭到偽造
      簽名之可能，故證人林碧齡證言並無上訴人所稱前後矛盾
      可言。
（六）末以，上訴人又主張主債務人謝明宏於原審100年4月7日
      言詞辯論期日自認上訴人並未擔任系爭借款之保證人等語
      ，認本院應受上揭自認所拘束。然按自認者，依據民事訴
      訟法第279條第1規定，必須當事人對於他造主張之事實，
      積極的表示承認方屬之。而主債務人謝明宏所述與對造當
      事人即被上訴人主張之事實完全相反，並非自認，更無自
      認之相關法律效果可以適用，上訴人此項上訴理由顯無可
      採。而主債務人謝明宏不僅為上訴人否認連帶保證責任，
      更於原審中否認曾向上訴人借款，但其確實為主債務人業
      據判決確定，是以上訴人所援引主債務人謝明宏之陳述並
      無可信度，無法作為對其有利認定之依據。
（七）綜上所述，已足確信上訴人王美清與被上訴人間就系爭2
      筆消費借貸款項確已成立連帶保證契約。
五、被上訴人之請求是否罹於時效？
（一）本金部分：
      按請求權，因15年間不行使而消滅，且消滅時效，自請求
      權可行使時起算；消滅時效，因開始執行行為或聲請強制
      執行而中斷；時效中斷者，自中斷之事由終止時，重行起
      算，民法第125條、第128條前段、第129條第2項第5款、
      第137條第1項亦有規定。且依民法第747條規定，向主債
      務人請求履行及為其他中斷時效之行為，對於保證人亦生
      效力者，僅以債權人向主債務人所為請求、起訴或與起訴
      有同一效力之事項為限，此有最高法院68年台上字第1813
      號判例意旨可資參照。被上訴人主張上訴人謝明宏僅繳款
      至84年4月28日及84年5月19日止，其後即未依約還款，嗣
      經被上訴人於84年間聲請臺灣台北地方法院以84年度執字
      第14645號強制執行程序，拍賣上訴人謝明宏所有之抵押
      物，經拍定並受償部分金額等情，業如前述。揆諸前揭規
      定，被上訴人之本金請求權消滅時效自其聲請強制執行時
      即84年間已中斷，並自上開強制執行程序終結時即85年間
      重行起算15年，而本件視為起訴之支付命令聲請狀被上訴
      人係於99年4月21日提出，從而，被上訴人之本金請求權
      尚未於罹於時效。上訴人謝明宏及王美清就借款本金部分
      提出時效抗辯拒絕給付，實無足取。
（二）違約金部分：
      因違約金之約定，乃為賠償給付遲延所生之損害，於債務
      人給付遲延時，債權人始得請求，既非定期給付之債務，
      其時效即為15年而非5年，此有最高法院95年度台上字第
      633號判決可資參照。是以被上訴人於99年4月21日聲請支
      付命令而言，往前推算15年，84年4月21日以前之違約金
      債權始罹於時效而消滅。被上訴人既請求給付自84年10月
      30日起算之違約金，時效即未完成，上訴人謝明宏及王美
      清此項抗辯，於法亦屬無據。
六、按約定之違約金額過高者，法院得減至相當之數額，為民法
    第252條所明定，此規定乃係賦與法院得依兩造所提出之事
    證資料，斟酌社會經濟狀況並平衡兩造利益而為妥適裁量、
    判斷之權限，非謂法院須依職權蒐集、調查有關當事人約定
    之違約金額是否有過高之事實，而因此排除債務人就違約金
    過高之利己事實，依辯論主義所應負之主張及舉證責任。況
    違約金之約定，為當事人契約自由、私法自治原則之體現，
    雙方於訂約時，既已盱衡自己履約之意願、經濟能力、對方
    違約時自己所受損害之程度等主、客觀因素，本諸自由意識
    及平等地位自主決定，除非債務人主張並舉證約定之違約金
    額過高而顯失公平，法院得基於法律之規定，審酌該約定金
    額是否確有過高情事及應予如何核減至相當數額，以實現社
    會正義外，當事人均應同受該違約金約定之拘束，法院亦應
    予以尊重，始符契約約定之本旨，此有最高法院93年度台上
    字第909號判決可資參照。上訴人王美清雖抗辯上開2筆借款
    利息利率依目前銀行利率情形已屬高額，再以該利率加計20
    %之違約金，顯屬過高，請求予以酌減云云，惟未提出任何
    證據以實其說。又按銀行利率水準係依當時社會情勢、經濟
    發展狀況及市場資金需求等因素予以動態波動調整，尚難逕
    以上開2筆借款之利率比目前銀行利率略高，即認以該利率
    加計20%之違約金係屬過高。且就上開2筆借款契約條款內容
    觀之，上訴人謝明宏與王美清於簽約時，當已盱衡其履約意
    願及經濟能力，本諸自由意識及平等地位自主決定是否同意
    約定之利率及違約金；另審酌上開2筆借貸契約約定之利率
    均未逾民法第205條規定法定最高利率年利率20%之限制，是
    難認為過高。又約定遲延給付本息時，逾期在6個月以內部
    分，按上開利率10%計付違約金，逾期超過6個月部分，另按
    上開利率20%計付違約金，亦與一般銀行市場資金貸款約定
    違約金成數相同，並無過高之情事。再者，若債務人於違約
    時，仍得任意指摘原約定之違約金額過高而要求核減，無異
    將債務人不履行契約之不利益歸由債權人分擔，不僅對債權
    人難謂為公平，且有礙交易安全及私法秩序之維護。故上訴
    人王美清所辯請求酌減利息及違約數額云云，洵非有據。
七、按保證者，謂當事人約定，一方於他方之債務人不履行債務
    時，由其代負履行責任之契約，保證債務，除契約另有訂定
    外，包含主債務之利息、違約金、損害賠償及其他從屬於主
    債務之負擔，亦為民法第739條、第740條所明定；而連帶保
    證人因其明示與主債務人連帶清償，即應與主債務人負同一
    清償責任，此有最高法院69年台上字第1924號判例可資參照
    。從而，被上訴人依消費借貸及連帶保證之法律關係，請求
    上訴人連帶給付如主文第1項及第2項所示之金額、利息及違
    約金，為有理由，應予准許。是原審判命上訴人如數給付，
    並依職權宣告假執行，於法並無不合。上訴意旨指摘原判決
    不當，求予廢棄改判，為無理由，應予駁回其上訴。
八、據上論結，本件上訴為無理由，依民事訴訟法第436條之1第
    3項、第449條第1項、第78條，判決如主文。
中    華    民    國   100    年    9     月    30    日
                  審判長法  官  蔡聰明
                        法  官  林金發
                        法  官  王翠芬
以上正本係照原本作成。
本件判決不得上訴。
中    華    民    國   100    年    9     月    30    日
                        書記官  李一農